臺北高等行政法院判決
                                      99年度訴字第1873號
                                    100年2月17日辯論終結
原      告　胡家久（原名：胡登才）
被      告　國防部海軍司令部
代　表　人　高廣圻（司令）住同上
訴訟代理人　葉茂邦
          　馬培元
          　馬正興
上列當事人間退除給與事件，原告不服國防部中華民國99年7 月
21日99年決字第102 號訴願決定，提起行政訴訟，本院判決如下
：
    主  文
原告之訴駁回。
訴訟費用由原告負擔。
　　事實及理由
一、事實概要：緣原告於民國56年5 月1 日經國防部海軍總司令
    部（現改制為國防部海軍司令部，即被告）核定傷病退伍，
    核發退伍金新臺幣（下同）6,298 元並安置就醫，嗣因原告
    於57年8 月22日健癒，再核發脫離就醫退伍金8,328 元，復
    於58年6 月16日因脫離輔導就業，復核發脫離輔導就業退伍
    金5,359 元，另因「退伍除役軍官士官退除給與補助金發給
    辦法」（下稱補助金發給辦法）於88年7 月1 日發布施行，
    被告再於88年11月15日核發「其他現金給與補助金」92,340
    元，是原告退伍金及補助金已全數支領完畢，惟原告以其係
    遭強迫退伍，請求改支退休俸，先於98年12月29日向國防部
    部長陳情，經轉被告於99年1 月25日以國海人管字第
    0990000716號函（下稱原處分）回覆其實際服役年資計士官
    15年5 月，士兵3 年，合計18年5 月，因實職年資未滿20
    年否准所請。原告再於99年2 月22日及同年3 月30日分別向
    行政院院長及被告陳情，經行政院轉被告後，分別經被告於
    99年3 月18日以國海人管字第0990 002053 號函（下稱被告
    99年3 月18日函）及被告人事軍務處於99年4 月8 日以國海
    人管字第0990002682號函（被告人事軍務處99年4 月8 日函
    ）重申原處分之內容。原告不服，就被告人事軍務處99年4
    月8 日函提起訴願，經遭駁回，遂提起本件行政訴訟。
二、本件原告主張：
  (一)原告38年間擔任陸戰隊船團永誠輪中尉輪機長，在舟山列島
    前線運補軍需，40年時擔任陸戰隊保養大隊修護士，至56年
    間積勞成疾罹患肺癆，被送入海軍第一醫院住院治療，斯時
    原告已服役18年餘，若非被迫退休，2 年後治癒時即滿20年
    役期，退伍即可領取終身退休俸。
  (二)被告雖強調原告已領取退休金，原告退休後有安排就醫，病
    癒後亦有安排就業，然被告所言與事實不符，被告安置者乃
    花蓮鳳林榮民醫院，並非專屬醫院，且眾多肝肺病患者共處
    一室，以致相互感染，實非被告所稱之安排就醫。是以，被
    告依據48年8 月4 日公布之陸海空軍士官服役條例（下稱服
    役條例）第12條第2 款及第21條規定，僅發給原告少許之退
    伍金，即將違法之強迫退伍行為視為合法，實背於社會秩序
    及善良風俗，是該服役條例依民法第72條規定應屬無效。
  (三)訴願決定雖稱依49年9 月17日公布之陸海空軍士官服役條例
    施行細則（下稱服役條例施行細則）第26條規定「退除役士
    官，志願支領退伍金經核定者，不得再予變更」，然原告並
    非志願支領退伍金者，實為生活而無奈接受，故訴願決定所
    稱實屬強詞扭曲事實。
  (四)訴願決定稱本案迄今已逾40餘年，原告方提出係遭強迫退伍
    ，已無相關資料可查。惟同為海軍士官之郭世龍亦因病被迫
    退伍，服役年資亦不足20年，卻能支領終身退休俸；又二二
    八事件經過40餘年亦得平反，受害人每人獲600 萬元之賠償
    亦有例可循，是本件原告當可訴請平反當年罹病被迫退伍所
    致之權益損失等情。
  (五)聲明求為判決：訴願決定及原處分均撤銷；請求被告作成准
    原告改領退休俸之行政處分；訴訟費用由被告負擔。
三、被告抗辯則以：
  (一)原告係海軍退役上士，於37年11月30日入伍服士兵役，40年
    12月1 日初任下士，56年5 月1 日因傷病不適服現役，由被
    告核定退伍並安置鳳林榮民醫院就醫，其服現役實職年資計
    士兵3 年、士官15年5 月，合計18年5 月，符合服役條例第
    21條第2 項所定給與退伍金之標準，被告遂依發放辦法，原
    告退伍時即以被告56年4 月15日（56）冷管字第05096 號令
    （下稱被告56年4 月15日令）預發2 分之1 退伍金5,359 元
    及功績獎金939 元，合計6,298 元；嗣原告健癒後脫離就醫
    ，並經行政院國軍退除役官兵輔導委員會（下稱退輔會）核
    准輔導就業，被告於57年8 月22日以（57）沛管字第11375
    號函（下稱被告57年8 月22日函）核發眷補代金8,328 元，
    復因原告脫離輔導就業後，被告於58年6 月16日以（58）賢
    管字第7002號函（下稱被告58年6 月16日函）核發剩餘2 分
    之1 退伍金5,359 元；另補助金發給辦法係於88年7 月1 日
    發布施行，被告人事署（現改制為人事軍務處）依該辦法再
    於88年11月15日以（88）挹管字第7461號函（下稱被告人事
    軍務處88年11月15日函）核發其他現金給與補助金92,340元
    。綜上，應發給原告之退伍金及補助金，被告均已全數核發
    完畢。
  (二)原告服現役實職年資合計18年5 月，依其退伍時之服役條例
    第21條第2 款規定，應給與退伍金，然同條第3 款規定給與
    退休俸之標準為「服現役逾20年」或「服現役滿15年，而年
    滿60歲者」，惟原告均未符合該款所定標準（原告係11年8
    月27日生，退伍時年45歲），實無憑請求發給退休俸，況依
    服役條例施行細則第26條第1 項規定：「退伍除役士官，志
    願支領退伍金經核定者，不得再予變更……」，原告既支領
    退伍金完畢，且當時並未表示不服，則其因服役年資而得向
    國家請求退伍照顧之權利已行使並確定，自不得嗣後再為爭
    執（最高行政法院95年度判字第134 號判決參照）。
  (三)至原告陳訴當年遭被告強迫辦理退伍乙節，經查原告係因傷
    病，由被告依服役條例規定核定退伍，並已支領退伍金在案
    ，又案隔迄今40餘年，原告方提出係遭迫退疑議，經被告調
    閱檔存資料，並無符合原告所述情節之資料可查，原告亦未
    提出遭強迫退伍之具體事證供查，所述容有誤會。
  (四)另原告主張被告依據服役條例第12條第2 款規定強迫其退伍
    ，與民法第72條規定相牴，屬無效之法律；然查民法第72條
    規定：「法律行為，有背於公共秩序或善良風俗者，無效。
    」，其中法律行為係指以意思表示為要素，並基於意思表示
    而發生私法上權利義務變動效果之行為而言。被告依服役條
    例做成核定原告退伍之處分，係屬上開條文所稱之法律行為
    無誤，惟該條文既係經由合法程序制定、公布並施行，當屬
    合法正當之法律，故原告爰引民法第72條，指稱被告依無效
    法律辦理迫退，有違善良風俗等情，顯有誤解。
  (五)據上論結，原告因服現役實職年資逾3 年以上未逾20年，被
    告核發原告退伍金，係依法所為，今原告欲以未逾20年之實
    職年資，請求改支退休俸，於法未合，原處分否准所請，並
    無違誤。
  (六)聲明求為判決：駁回原告之訴；訴訟費用由原告負擔。
四、兩造之爭點為本件原告之服現役實職年資，究否符合其退伍
    時所適用之服役條例第21條第3 款規定得支領退休俸之要件
    ；被告否准原告改請領退休俸之行政處分是否適法有據等問
    題。
五、經查：
  (一)本件原告不服被告人事軍務處99年4 月8 日函之內容，係重
    申被告原處分回覆結果，故本件原處分為99年1 月25日國海
　　人管字第0990000716號函，合先敘明。
  (二)按「常備士官在現役期間，具有左列情形之一者，予以退伍
    ……二因病傷或體質衰弱，經檢定不適服現役者。……」、
    「士官退伍時之給與如左：一服現役未逾3 年者，不發退伍
    金。二服現役逾3 年以上未逾20年者，按服現役實職年資，
    給與退伍金。三服現役逾20年或服現役滿15年，而年滿60歲
    者，按服現役實職年資，給與退休俸終身，或依志願，按第
    2 款規定，給與退伍金。」原告退伍當時所適用之48年8 月
    4 日公布之服役條例（嗣服役條例於88年5 月5 日公告廢止
    ）第12條第2 款、第21條定有明文。次按「退伍除役士官合
    於就醫規定，志願就醫者，由國防部或各總部人事單位計算
    其年資，造具名冊，送由主計部門核定金額，並按其退伍金
    之2 分之1 填具支付證，退還人事單位，發交其本人，作為
    支領預發退伍金之憑證，餘俟病癒後依第19條規定辦理之。
    」、「就醫人員病癒後其剩餘2 分之1 退伍金，及有眷者之
    眷補代金，依左列規定處理。……二志願輔導就業者，由輔
    導會造具名冊，檢附就業通知單，函送國防部或原隸總部，
    經審核無訛，填具2 分之1 退伍金支付證及眷補代金支付證
    ，並在支付證正面加蓋『輔導就業暫緩發給』戳記，註明日
    期與單位印章，送還輔導會，轉發其本人，妥慎保管，俟脫
    離就業後，依第13條規定換領現金。」原告退伍時之陸海空
    軍士官退伍除役給與發放辦法（下稱發放辦法）第18條第1
    項、第19條第2 款定有明文。另依49年9 月17日公布之服役
    條例施行細則（嗣服役條例施行細則於88年6 月16日廢止）
    第26條規定「退伍除役士官，志願支領退伍金經核定者，不
    得再予變更，但支領退休俸、贍養金中途得申請改支退伍金
    ，並照改支當時退除給與標準及左列規定計發……」。
  (三)本件原告係海軍退役上士，於37年11月30日入伍服士兵役，
    40年12月1 日初任下士，於56年5 月1 日因傷病不適服現役
    ，由被告核定退伍並安置鳳林榮民醫院就醫，其服現役實職
    年資計士兵3 年、士官15年5 月，合計18年5 月，符合原告
    退伍時服役條例第21條第2 項所定給與退伍金之標準，被告
    遂依發放辦法，原告退伍時即以被告56年4 月15日日令預發
    2 分之1 退伍金5,359 元及功績獎金939 元，合計6,298 元
    ；嗣原告健癒後脫離就醫，並經退輔會核准輔導就業，被告
    以57年8 月22日函核發眷補代金8,328 元，復因原告脫離輔
    導就業後，被告以58年6 月16日函核發剩餘2 分之1 退伍金
    5,359 元；另因補助金發給辦法於88年7 月1 日發布施行，
    被告再依該辦法以被告人事軍務處88年11月15日函核發其他
    現金給與補助金92,340元等情，據被告陳明在卷，且為原告
    所不爭，復有被告56年4 月15日令、被告退伍除役士官兵名
    冊、退輔會函、被告57年8 月22日函、被告退伍除役士官退
    伍金請領名冊、被告人事軍務處88年11月15日函等附原處分
    卷可稽，為可確認之事實，則被告抗辯其應發給原告退伍金
    及補助金均已核發完畢，核無不合。
  (四)次查依上揭資料可知，原告當時服役年資為18年5 個月，依
    原告退伍時之服役條例第21條第2 款規定，應給予退伍金，
    又原告係11年8 月27日生，退伍時年45歲，尚不符合服役條
    例第21條第3 款規定給與退休俸之標準為「服現役逾20年」
    或「服現役滿15年，而年滿60歲者」之標準，是原告請求被
    告改核發退休俸云云，核屬於法無據。況依廢止前服役條例
    施行細則第26條第1 項規定，退伍除役士官，志願支領退伍
    金經核定者，不得再予變更，原告既支領退伍金完畢，難認
    得再為請求改領退休俸。且查原告當時並未對其支領退伍金
    乙事表示不服之意，提起何行政救濟，此亦為原告所不爭，
    則原告因服役年資而得向國家請求退伍照顧之權利已行使並
    確定，自不得嗣後再為爭執（最高行政法院95年判字第134
    號判決參照）。準此，被告審認原告請求改支退休俸於法無
    據，依前揭法律規定，以原處分否准原告所請，於法尚無不
    合。
  (五)至原告主張其當時係遭強迫退伍云云，然查原告因傷病，由
    被告依服役條例規定核定退伍，並已支領退伍金在案，迄今
    已40餘年等情，為兩造所不爭，自堪信為真正。則原告迄經
    被告核定退伍40餘年後，方提出其當時係遭強迫退伍云云，
    惟未就此提出證據以實其說，難認可採。且經被告調閱存檔
    資料，茲因事隔久遠，已無相關資料可查，參諸被告此項抗
    辯尚屬合理。則原告於退伍時，既未就當時被告核定退伍處
    分，有何不服之表示，且已陸續請領退伍金等金額在案，而
    於請領時亦未表明不服之意，迨事隔40餘年之後始為其當時
    係遭強迫退伍之主張，惟對此部分主張，並未提出具體事證
    ，以實其說，自難僅憑其空言主張，即可認為真正。原告主
    張係遭被告強迫退伍，否則實職年資可達20年，退伍後可領
    取終身退休俸云云，核屬無據，委無可採。
  (六)另原告主張被告依據服役條例第12條第2 款規定強迫其退伍
    ，與民法第72條規定相牴，屬無效之法律云云，然查民法第
    72條規定：「法律行為，有背於公共秩序或善良風俗者，無
    效。」，其中法律行為係指以意思表示為要素，並基於意思
    表示而發生私法上權利義務變動效果之行為而言。經查被告
    依服役條例第12條第2 款核定原告退伍之處分，係屬上開條
    文所稱之法律行為無誤，惟該條文既係經由合法程序制定、
    公布並施行，在該法律未經廢止前，核屬合法有效之法律，
    故被告予以適用為核定原告退伍之依據，並無不合。原告爰
    引民法第72條，主張被告依無效法律辦理強迫退伍云云，顯
    係其主觀誤解，不足採信。至原告主張同為海軍士官之郭世
    龍亦因病被迫退伍，服役年資亦不足20年，卻能支領終身退
    休俸云云，然原告對於郭世龍之情形是否與原告情形相同，
    並未舉出具體事證以實其說，茲經被告查詢結果，郭世龍請
    領退休俸情形，並非因病退伍，而係依額退伍，核與原告情
    形，並不相同，則原告所舉案例，難認與原告情形相同，自
    不得以此為其本件有利之主張；另原告所舉二二八事件，經
    過40餘年亦得平反云云，核與本件原告是否符合請領退休俸
    乙節無涉，原告援引之亦屬無據，併予敘明。
　(七)從而，原告退伍時，因服現役實職年資逾3 年以上未逾20年
    ，被告核發原告退伍金，於法並無不合；又原告並不符合請
    領退休俸之要件，原告欲以未逾20年之實職年資，請求改支
    退休俸，核屬於法無據，被告否准原告改請領退休俸之處分
　　，並無違誤，訴願決定予以維持，亦無不合。原告猶執主觀
    見解，訴請如聲請所示，為無理由，應予駁回。
  (八)本件事證已臻明確，兩造其餘之主張及陳述，核與本件判決
    結果無涉，爰不逐一論述，亦此敘明。
六、據上論結，本件原告之訴為無理由，依行政訴訟法第98條第
    1項前段，判決如主文。
中　　華　　民　　國　　100 　年　　3 　　月　　10　　日
                    臺北高等行政法院第七庭
                              審判長法  官  陳秀
                                    法  官　畢乃俊
                                    法  官  林惠瑜
上為正本係照原本作成。
如不服本判決，應於送達後20日內，向本院提出上訴狀並表明上
訴理由，如於本判決宣示後送達前提起上訴者，應於判決送達後
20日內補提上訴理由書（須按他造人數附繕本）。
中　　華　　民　　國　　100　 年　　3　　 月　　10　　日
                                    書記官  吳芳靜